【裁判字號】    97,訴,1004
【裁判日期】    970919
【裁判案由】    分配合夥剩餘財產
【裁判全文】
臺灣臺中地方法院民事判決              97年度訴字第1004號
原      告  甲○○
訴訟代理人  許桂挺律師
複代 理 人  胡修齊律師
被      告  丁○○     國民
訴訟代理人  王德凱律師
複 代 理人  曾慶崇律師
上當事人間請求分配合夥剩餘財產事件，本院於民國97年8月28
日言詞辯論終結，判決如下：
    主  文
原告之訴及假執行之聲請均駁回。
訴訟費用由原告負擔。
   事實及理由
一、原告主張：被告為原告之嬸母，民國93年4月間，兩造因看
    好中部科學園區之發展潛力，故而口頭約定由兩造、訴外人
    乙○○與訴外人即被告之配偶林資斌共4人出資合夥購買坐
    落台中市○○區○○段732、732-1、732-2、732-3及732-4
    地號等5筆土地（下稱系爭5筆土地），興建取名為「中科金
    賺王」之五戶四層樓房屋，以資銷售。而因被告出資較多，
    並欲以被告名義向銀行貸款，以取得營建房屋之資金，故將
    所購入之系爭5筆土地均登記為被告名義，並由被告為前開
    合夥事業（即中科金賺王興建案）之代表人及執行人。而原
    告因另有正職工作，故關於上開合夥事業之進行均委由其母
    尹瑞珠出面與被告及其他合夥人洽商。原告並於93年4月1日
    自其設於合作金庫朝馬分行之0000000000000號帳戶轉帳新
    台幣（下同）110萬元（按：起訴狀誤載為100萬元）至被告
    帳戶內，嗣於合夥事務進行期間，又依比例再行出資68,200
    元，以分擔土地貸款之利息費用，總計原告共出資1,168,20
    0元。其後因合夥人之一即訴外人乙○○須用資金，於94 年
    9月26日退股，合夥人僅餘兩造及被告之夫林資斌三人，再
    經被告結算退還原告11,717元，故原告共計出資1,156,483
    元，占合夥股份3分之1。又本件合夥興建之5戶房屋於94年4
    月6日建造完成，登記為被告名下，並於95年11月21日全數
    銷售完畢，合夥之目的事業已完成，依法應行清算。惟經被
    告清算結果，竟以虧損為由，僅於96年2月16日返還原告出
    資額63萬元。然經原告向房屋買受人查訪結果，發現本件合
    夥興建房屋出售總額共計4,420萬元，扣除被告列計之成本
    20,969,450元及興建費用900萬元，合夥賸餘財產應有14,
    230,460元，則被告應返還原告之出資額及分配予原告之賸
    餘財產應為此數額之3分之1即4,743,487元，扣除被告前已
    返還之63萬元，被告實應再給付原告4,113,487元。惟考量
    被告恐有其他合夥事務費用之支出尚未提出計算及原告所能
    負擔之假扣押擔保金額，爰先起訴請求被告給付240萬元。
    並聲明：（1）被告應給付原告240萬元，及自起訴狀繕本送
    達翌日起至清償日止，按週年利率百分之5計算之利息；（2
    ）願供擔保，請准宣告假執行。
二、被告則以：原告之父林資欽（已歿）為被告配偶林資斌之二
    哥，其於93年初與訴外人乙○○、蕭金城等人商議合資購買
    系爭5筆土地，並由乙○○先開立支票與地主簽訂「不動產
    買賣契約書」，約定以總價1,964萬6,000元購買該等土地，
    有意藉此賺取土地買賣之差價。而因乙○○與林資欽夫婦自
    有資金不足，且蕭金城評估後，不願投入資金，林資欽之配
    偶尹瑞珠即於93年4月間出面向被告請求協助並共同出資，
    林資欽亦為此向被告之配偶林資斌求援，被告顧念其夫與兄
    長間之情誼，同意參與合資購買系爭5筆土地，並約定由林
    資欽出資110萬元，乙○○出資40萬元，其餘不足額則由被
    告及配偶林資斌共同籌措。被告並於93年4月1日收取林資欽
    與乙○○分別以現金支付之110萬元及40萬元，並加計被告
    自己出資之150萬元，而於當日先匯出頭期款300萬元至乙○○帳戶內，嗣再先後於93年4月20日、同年月30日及同年5月
    4日陸續匯出510萬元、25萬元、270萬元至乙○○帳戶。乙○○嗣於93年6月間將系爭5筆土地所有權移轉登記予被告，
    當時被告為釐清各合夥人之權益，並分擔購地之風險，曾依
    「每人持4分之1股份」之原則，草擬「平均出資」之初步方
    案，向林資欽之配偶尹瑞珠提出「補／退款明細」，然該初
    步方案並不完整，尚未研擬四人是否共同負擔1,750萬元之
    購地貸款，且乙○○亦表示無力再出資，而被告之夫林資斌
    亦反對此方案，被告因而未就該方案與其他出資人為進一步
    之協商。嗣因林資欽又向被告配偶林資斌表示土地不好賣，
    應該賣房子比較有利潤，希望被告再出資於系爭土地上建築
    房屋出售，被告基於與林資欽夫婦間之親誼，且擔心土地賣
    不出去會血本無歸，因而再陸續支付建築所需費用約2,000
    萬元，故被告係因原告父母林資欽、尹瑞珠之提議，始投入
    合資購買系爭5筆土地之資金，原告並非合資購買土地之當
    事人，原告主張自己係實際參與投資之人，為合夥人之一，
    並非事實，依法自應負舉證之責，尚難以原告帳戶曾匯款
    110 萬元予訴外人乙○○，即遽認原告有參與本件之投資。
    又被告夫妻與訴外人乙○○、林資欽等四人當時就合資購買
    系爭5筆土地，並未簽立書面契約，亦未明確約定全部價金
    之出資比例，更未就興建房屋之部分約定如何出資，故其四
    人僅係合資購買土地，賺取差價，並未論及興建五戶四層樓
    房屋情事，且嗣後係由被告獨資興建房屋，自難謂其四人就
    「建築房屋出售」之目的事業成立合夥。更何況，縱認其四
    人就購買系爭5筆土地建屋出售曾成立合夥，然原告之父林
    資欽已於95年2月14日過世，依民法第687條第1款之規定，
    除非被告與林資斌、林資欽、乙○○等四人於93年4月間成
    立合夥時，曾約定合夥人之繼承人得繼承外，依法即發生「
    退夥」之效果。玆因原告及其他適格之繼承人均已拋棄繼承
    ，故無論於合夥時是否曾約定繼承人得繼承，均因原告嗣後
    已拋棄繼承，而無可能繼承其父林資欽就上開合夥之權利，
    自無從依繼承及合夥之法律關係，向被告為本件之請求。再
    者，合夥解散後，應先經清算程序，本件購買土地及興建房
    屋之支出及收入均尚未經清算，故原告訴請返還出資及利得
    分配，自亦非適法。至被告明知林資欽之繼承人均已拋棄繼
    承，所以仍然匯款63萬元至林資欽長子「林宏碩」帳戶，係
    因林資欽原出資110萬元，被告先於93年6月3日給付林資欽
    15 萬元，嗣於94年9月1日以支票退款30萬元，林資欽過世
    後，又分別給付33,500元及5萬元，扣除尹瑞珠曾代被告繳
    交保險費55,919元後，林資欽就合夥購地之出資尚餘622,41
    9 元。被告係本於親誼並基於道義，於96年2月16日將林資
    欽生前出資之餘額63萬元匯款至林資欽長子即原告之兄林宏
    碩帳戶內。是原告謂此係「返還原告之部分出資」，並據此
    主張其為合夥人云云，並非事實，均無可採等語，資為抗辯
    。並聲明：（1）原告之訴及假執行之聲請均駁回；（2）如
    受不利判決，願供擔保請准宣告免為假執行。
三、兩造不爭執之事實：
（一）原告曾於93年4月1日匯款轉帳110萬元至訴外人乙○○帳
      戶內。
（二）被告曾於96年2月16日匯款63萬元至訴外人即原告之兄林
      宏碩之建華銀行帳戶內。
（三）卷存原證三之明細表係由被告所製作。
（四）原告之父林資欽於95年2月14日死亡，原告及其兄林宏碩
      、其母尹瑞珠等3人均已拋棄繼承。
四、原告固主張伊於93年4月間，因與被告看好中部科學園區之
    發展潛力，故口頭約定由兩造及訴外人乙○○、林資斌共4
    人合夥購買系爭5筆土地建屋銷售，嗣乙○○於94年9月26
    日退股，僅餘兩造及被告之夫林資斌三人，伊共計出資
    1,156,483元，占合夥股份3分之1。而因合夥興建之房屋已
    完成，並出售完畢，銷售總額共4,420萬元，扣除被告列計
    之成本20,969,450元及興建費用900萬元，合夥賸餘財產應
    有14, 230,460元，故被告應返還原告之出資額及分配予原
    告之賸餘財產應為此數額之3分之1即4,743,487元，扣除被
    告前已匯款返還63萬元，應再給付原告4,113,487元，爰先
    訴請被告給付240萬元等情。惟被告否認兩造有合夥購地建
    屋出售情事，並以前揭情詞置辯。是本件兩造爭執之重點，
    顯在於：兩造是否有共同出資購地興建房屋銷售之合夥關係
    存在？經查：
（一）按請求履行債務之訴，除被告自認原告所主張債權發生原
      因之事實外，應先由原告就其主張此項事實，負舉證之責
      任，必須證明其為真實後，被告於其抗辯事實，始應負證
      明之責任，最高法院43年臺上字第377號判例參照。復按
      ，「稱合夥者，謂二人以上互約出資，以經營共同事業之
      契約」，民法第667條第1項定有明文。準此可知，合夥係
      屬契約，其目的在經營共同事業。故合夥，於當事人（即
      合夥人）就如何出資及共同事業之內容意思表示相互合致
      時，即為成立。從而，合夥關係之存在與否，自應就當事
      人有無互約出資經營共同事業之客觀事實予以認定（最高
      法院64年臺上字第1122號判例參照）。
（二）查原告曾於93年4月1日匯款轉帳110萬元至訴外人乙○○
      帳戶內，且被告嗣亦曾於96年2月16日匯款63萬元至訴外
      人即原告之兄林宏碩之建華銀行帳戶內，並制作卷存原證
      三之明細表（按即被告所指之「補／退款明細」）等情，
      固為兩造所不爭執。然觀諸該明細表，其上記載：「一、
      土地自備款及建築師費用，股東代墊款，日期／金額明細
      如下：珍、『珠』、昌、斌，4∕1各150萬、110萬、40萬
      ．．．，二、．．．公司支付股東代墊款利息明細如下：
     （1）『珠』：68,200（2）昌：24,800（3）斌：69,600（
       4）珍：．．．，．．．四、持1∕4股份之股東應自備股
      款明細如下：．．．（2）每人持1∕4股份者須自備股金
      3,469,4 50÷4＝867,362.5，故補∕退款明細如下：『珠
      』：＋300,83 7. 5，斌：＋1,602,237.5，昌：－442,
      562.5，珍：＋9, 102,487.5；『二哥二嫂』實佔1∕3股
      份，只須退回11,717元」等情，姑不論被告已抗辯該補∕
      退款明細表僅係當時為釐清各合夥人之權益，並分擔購地
      之風險，而依「每人持4分之1股份」之原則，向林資欽之
      配偶尹瑞珠提出所草擬「平均出資」之初步方案，且林資
      欽、尹瑞珠夫婦及訴外人乙○○、林資斌均反對此一初步
      方案，被告因而未就該方案與其他出資人為進一步之協商
      等語，縱認該明細表係屬原告所謂之有關合夥人出資及合
      夥事業成本費用支出明細資料，並由原告執為其參與合夥
      之依據。然由該明細表所載上情以觀，被告主觀上似乎並
      不認為原告為投資股東，此觀諸被告於該明細表上或以原
      告之母尹瑞珠姓名之末字「珠」或「二哥二嫂」（按即原
      告之父母林資欽與尹瑞珠）代表投資股東者甚明。故原告
      主張其為本件合夥之合夥人之一，而因另有正職工作，方
      委由其母尹瑞珠出面處理合夥事業云云，是否屬實，已有
      可疑。
（三）次查，原告固曾於93年4月1日匯款轉帳110萬元至訴外人
      乙○○帳戶內，然證人乙○○證稱：當初因中人介紹，伊
      即與林資欽及一位蕭先生3人共同去看土地，看完之後很
      滿意，嗣後要共同出資時，林資欽曾稱要回去問其兒子甲○○及林宏碩那一個人要，伊當時不知道他說這句話之意
      思，伊一直以為是林資欽要合夥，後來係由甲○○匯款11
      0萬元到伊帳戶內，因為票均是以伊名義開給地主。伊係
      因看到林資欽之妻所提出之匯款單，才知是由甲○○帳戶
      匯款，但因伊不方便問他們私人之問題，故未詢問何以是
      由甲○○帳戶匯款110萬元。而該位蕭先生嗣則因財務有
      困難，並未出資，林資欽因而去找被告看是否要合夥，當
      時談好買土地後要蓋房子，由於伊債信有問題，不能以伊
      名義向銀行貸款，故談妥由被告名義向銀行貸款，並由被
      告掌管財務之問題，林資欽出了110萬元，伊出了40萬元
      ，而且伊還要負責整個案子投資興建事宜。談合夥時都是
      由林資欽出面，有時甲○○也會在場。當時買土地蓋房子
      之合夥方案，實際上是由三人出資，即伊、被告、與林資
      欽他們，後來因為中途被告之夫表示要加入，且被告出錢
      較多，故伊同意伊之盈虧比例為百分之25，其餘撥給被告
      夫妻。而因當時之籌備處係設在林資欽家附近，且林資欽
      及甲○○還有林資欽之太太都會參與洽談進度問題，故伊
      主觀上認為是林資欽他們合夥，沒有仔細去區分。至於被
      告是否知道110萬元是由原告帳戶匯出，伊不知道被告是
      否知情等語。依其證言可知，當初與證人乙○○一起勘查
      土地，並決定共同出資購買土地興建房子，均係原告之父
      林資欽出面為之，故證人乙○○一直以為要參與合夥者為
      林資欽，並認係「林資欽出了110萬元」。嗣雖看到林資
      欽之妻所提出之匯款單，發現是由原告帳戶匯款110萬元
      ，亦未曾詢問何以係由原告匯款。由於籌備處設於林資欽
      住處附近，林資欽、其妻尹瑞珠及原告亦會參與洽談進度
      ，主觀上認為是「林資欽他們」合夥，並未仔細區分究竟
      何人始為合夥人。是由此等情形亦可知，林資欽或其妻尹
      瑞珠，抑或者是原告，於本件合夥事務處理過程中，均從
      未向證人乙○○明確表明係由何人與之成立合夥，則在原
      告自承有關本件合夥事務之進行均委由其母尹瑞珠出面處
      理，而尹瑞珠或其夫林資欽出面與證人乙○○洽商本件合
      夥事務時，又未曾向之表明係代理合夥人之原告為之的情
      況下，則原告如何能與證人乙○○、被告及其配偶林資斌
      等人「互約」出資以經營共同事業，而成立合夥？復參酌
      證人即曾投標「中科金賺王建案」之丙○○又證述：該建
      案成案前（即買到土地）前三年，伊即陪同林資欽去看過
      土地三次，林資欽稱伊要買土地蓋房子。一開始伊不知道
      此建案之股東有誰，有一次在土地現場時，伊看到林資欽
      弟弟林資斌帶銀行人員至現場勘估土地價格，並稱他也是
      此建案之股東，而乙○○又負責與建築師連繫設計圖，伊
      因參與投標該建案之營建工程，始知此建案之股東除林資
      欽外，還有陳建昌及林資斌夫婦。伊投標過程包括談價格
      都是和林資欽洽談，林資欽明白告訴伊，他是此建案之股
      東，不然伊怎麼會跟他談價格，林資欽未曾談到伊兒子有
      入股本建案等情明確；而證人戊○○亦證陳：中科金賺王
      建案一開始時，林資欽及乙○○即找伊估過水電工程之價
      格，伊估75 萬元，但嗣後他們找另一位水電承包商施作
      ，後來出了問題（結構體已經完成，但內部管線無法銜接
      ），故林資欽與乙○○又來找伊與伊先生接手。在施作此
      建案之水電工程期間，伊均與林資欽及乙○○接洽，未曾
      與林資欽之兒子接洽過，林資欽與乙○○稱他們要蓋房子
      等語，足見林資欽與乙○○處理「中科金賺王」建案之營
      建及水電工程時，均對外顯現伊等二人係該建案之股東，
      且此建案自購地前到場勘察土地現狀，迄至決定購地建屋
      及房屋營建期間，既均由原告之父林資欽一手打理，原告
      並未與之；參以林資欽甚至曾向證人丙○○明白表示其為
      上開建案之股東，益見原告之父林資欽或其母尹瑞珠出面
      處理此購地建屋案事宜時，客觀上並未曾顯現係代理原告
      為之的情狀，致使證人乙○○、丙○○及戊○○主觀上概
      認為林資欽始為此建案之投資股東之一，則依此情形而論
      ，原告又如何能與被告夫妻及乙○○為成立合夥之意思表
      示合致？是原告主張93年4月間由兩造與被告之夫林資斌
      及乙○○四人「口頭約定」出資合夥購買系爭5筆土地，
      興建取名為「中科金賺王」共五戶四層樓房屋，以資銷售
      云云，顯與上開事證有所不符，而難憑採。更何況，卷存
      以乙○○名義於93年3月28日訂立之不動產買賣契約書，
      其上載明購買系爭5筆土地之總價為19,646,000元，乙○○並簽交發票日為93年4月1日之支票以給付金300萬元。
      而被告於前開明細表又記載珍、珠、昌等3人於93年4月1
      日各出資150萬元、110萬元、40萬元，合計300萬元，且
      被告亦已將該300萬元投資款收齊匯款至乙○○帳戶內，
      有各該不動產買賣契約書、支票及匯款回條附卷可稽，證
      人乙○○亦承認確有收受該300萬元土地期款等情無誤（
      見本院97年6月26言詞辯論筆錄第4頁）。是原告縱有匯款
      110萬元至乙○○帳戶，該110萬元款項是否即為原告所稱
      之本件合夥投資款，自亦有可疑，尚難執此即率爾推論原
      告確有與乙○○及被告夫妻四人成立合夥之情事。
（四）至證人乙○○於本院對其提示前開明細表時，固曾證稱：
      其上的「昌」係指伊，「珠」係代表甲○○，「珍」係指
      被告云云。然證人乙○○既自承該份明細表係事後林資欽
      、尹瑞珠夫妻與被告鬧得不愉快時，尹瑞珠拿給伊看的，
      且因明細表上寫「珠」，故伊認為當天應係尹瑞珠在場等
      情，顯見被告書具並交付該份明細表予原告之母尹瑞珠時
      ，證人乙○○並不在現場，僅因明細表上記載「珠」字，
      即據以推測當時應僅有尹瑞珠在場。是被告製作或交付該
      份明細表予原告之母尹瑞珠時，證人乙○○顯然並未在場
      見聞，則其證言指稱明細表上所載「珠」字係代表原告，
      應係其個人臆測之詞，且與其先前所為上開證詞有所出入
      ，自無從採為原告有利之認定。
（五）末查，被告固曾於96年2月16日匯款63萬元至訴外人即原
      告之兄林宏碩之建華銀行帳戶內，然被告陳明其所以如此
      ，係因林資欽原出資110萬元，其先於93年6月3日給付林
      資欽15萬元，嗣於94年9月1日以支票退款30萬元，並於林
      資欽過世後，又分別給付33,500元及5萬元，扣除尹瑞珠
      曾代其繳交保險費55,919元後，林資欽之出資額尚餘622,
      419元。其係本於親誼並基於道義，始於96年2月16日將林
      資欽生前出資之餘額63萬元匯款至林資欽長子即原告之兄
      林宏碩帳戶內等情。就此原告雖否認之，並指稱此係被告
      返還原告之出資額云云。然果如原告所稱，此63萬元係被
      告所欲返還原告之出資額，則為使雙方有所憑據，保障彼
      此之權益，衡情被告應會將此等款項匯款至原告帳戶內才
      是，以免將來兩造對有無授受此筆款項並其原因有所爭執
      ，衍生紛爭。乃被告竟未依此方式匯款，顯與常理有違。
      是原告指稱被告匯款至其兄林宏碩帳戶內之此筆款項，係
      被告要返還原告之出資額云云，即有可疑。就此原告雖再
      解釋稱：其為職業軍人，因當時未帶帳戶資料，故請被告
      將款項匯至其兄林宏碩帳戶內云云。惟依社會一般常情而
      論，鮮有人不記得自己帳號，卻熟記他人或其他親屬之帳
      戶帳號情形。且兩造為嬸母姪子關係，彼此間存有親戚情
      誼，縱因本件購地建屋銷售紛爭彼此心存芥蒂，被告亦不
      致因不奈等候原告向其查報自身之帳戶號碼，即迫不及待
      將63萬元款項匯至原告之兄林宏碩帳戶內。是原告指稱被
      告於96年2月16日匯款63萬元至其兄林宏碩帳戶內，係返
      還原告出資一節，自難遽為憑採，從而，原告執此以為兩
      造間存有合夥契約之論據，亦無可採。
五、綜上所述，原告主張其於93年4月間曾與被告、被告之夫林
    資斌及乙○○等4人約定購買系爭5筆土地興建房屋銷售，成
    立合夥等情，既難使本院憑信，則原告本於合夥法律關係，
    請求被告返還出資額及應分配予原告之賸餘財產共計240萬
    元，即無可取。從而，原告訴請被告給付240萬元，及加給
    自起訴狀繕本送達翌日起至清償日止，按週年利率百分之5
    計算之利息，為無理由，應予駁回。
六、原告之訴既經駁回，其假執行之聲請亦失所依據，應併予駁
    回。
七、本件事證已臻明確，兩造其餘主張及舉證，與本件判決結果
    尚不生影響，爰不逐一贅敘，併此敘明。
八、訴訟費用負擔之依據：民事訴訟法第78條。
中    華    民    國    97    年    9     月    19    日
                  民事第二庭    法  官  吳美蒼
正本係照原本作成。
如對本判決上訴，須於判決送達後20日內向本院提出上訴狀。
中    華    民    國    97    年    9     月    19    日
                                書記官


司法院資訊處製作；財團法人民間司法改革基金會備份。
